【裁判字號】    90,簡上,434
【裁判日期】    920711
【裁判案由】    請求定不動產界址
【裁判全文】
臺灣臺北地方法院民事判決                          九十年度簡上字第四三四號
    上  訴  人  丙○○
                庚○○
    右  一  人
    訴訟代理人  丁○○
    上  訴  人  己○○
                辛○○
    兼  右二人
    共      同
    訴訟代理人  戊○○
    訴訟代理人  丁○○
    被上訴人    乙○○○
    訴訟代理人  甲○○
右當事人間請求定不動產界址事件，上訴人對於中華民國九十年六月五日臺灣臺北地
方法院新店簡易庭八十九年店簡字第五五五號第一審判決提起上訴，本院判決如左：
    主  文
上訴駁回。
第二審訴訟費用由上訴人負擔。
    事  實
甲、上訴人方面：
一、聲明：求為判決：(一)原判決廢棄。(二)上訴人所有座落新店市○○段芊蓁湖小段一
          ─三地號土地與被上訴人所有同段一─二○八、六之四地號土地間應以土
          地現場圍牆外一點五公尺之水溝中間為界地。
二、陳述：除與原判決記載相同者，茲引用之外，補稱：
    (一)被上訴人於原審即自認以竹林斜坡為界，而依六十二年九月之使用執照申請書
      所附照片，於斯時上訴人之系爭土地上即有圍牆存在，而被上訴人係於之後之
      民國六十五年間購買系爭土地，足證兩造間之系爭土地界址係在圍牆外，參照
      原審卷附新店市地政事務所複丈成果圖，上訴人之系爭房屋距圍牆約四公尺，
      系爭房屋最高端處距界址約四．八公尺，可知系爭土地界址應係在圍牆外八０
      公尺處。
    (二)本件重測時之所以無法測出真正之界址，原因在於所取之「圖根點」錯誤，依
      該圖根點所測出之界址自然會隨之錯誤，又原審認定之界址即重測時認定之界
      址係遷就被上訴人之面積予以調整，自不足以做為系爭土地界址，土地測量局
      及新店地政事務所均以錯誤之圖根點為基準點，再考量面積，而不考慮被上訴
      人另側界址是否正確，其結果自難期正確。
乙、被上訴人方面：
一、聲明：請求駁回上訴。
二、陳述：除與原判決記載相同者，茲引用之外，補稱：原審所為之界址判定，最符
    合兩造之土地面積，其判決應無錯誤。
    理  由
一、本件上訴人起訴主張：被上訴人所有坐落台北縣新店市○○段芊蓁湖小段一之二
    ０八號土地原為被上訴人所有同小段一之一三地號土地之一部分，上訴人於民國
    六十二年間在一之一三地號土地上蓋有新店市○○路二十八巷八之一號房屋，建
    造時築有圍牆，外有排水溝，六十四年間被上訴人向上訴人買受現編為一之二０
    八號土地，雙方約定以圍牆外之排水溝中間為界申請分割，依分割後面積成立買
    賣契約，六十二年九月時上訴人系爭土地上即有圍牆存在，被上訴人既自認購買
    之一之二０八號並無圍牆，足證圍牆確係坐落在上訴人土地上。所謂竹籬水溝乃
    上訴人在圍牆外種植一排綠竹筍，在綠竹之外則有一水溝，被上訴人既自認以竹
    籬水溝為界，兩造系爭界址顯然係在圍牆之外。詎料台北縣政府實施重測，依重
    測協調會調處結果認應以八十九年五月二十九日實地指界之界址為共同界址，據
    以辦理地籍圖重測，又本件重測時因於重測時所取圖根點有誤，依據錯誤圖根點
    做為基點施測，致發生與重測時相之錯誤。若依鑑定圖所繪測之界址，圍牆係在
    被上訴人土地內，且距被上訴人之界址最部分約四公尺，最窄部分約二公尺，據
    此推算，上訴人之房屋即係坐落在被上訴人之土地上，顯與上訴人房屋之位置圖
    及上訴人申請建築之位置不符，足證重測時所繪測之界址及鑑定之界址均不實在
    ，上訴人不服，起訴請求定系爭土地界址如上訴人指定之界址（即現有圍牆外八
    ０公尺處）等語。
二、被上訴人則以：伊於五十八年六月三十日以現金向林輝彥購得坐落台北縣新店市
    ○○段芊蓁湖小段六之三號土地，先夫於六十五年向上訴人等人購得同小段一之
    二０八號土地，二筆土地經土地重劃標示為一之二三一、六之三、一之二０八、
    六之四地號四筆土地，一之二０八及六之四號土地與上訴人所有土地為鄰，購買
    當時上訴人為一片竹林斜坡地，以竹籬水溝為界，並無圍牆，台北縣政府為地籍
    圖重測協助指界，調處仲裁面積與重測面積相符，本案調處之共同界址以八十九
    年五月二十九日實地協助指界為雙方之共同界址係合情、合理及合法之結果。被
    上訴人係於四十八年十一月購得本案土地上之房屋，同時取得該地之承租權及使
    用權，並於四十九年二月十二日遷入，購屋時前有圍牆，後院與上訴人所有土地
    為鄰者係為竹林斜坡地，以竹籬為牆，日後上訴人填平坡地改築防土牆，並無前
    揭上訴人主張之圍牆外尚種一排綠竹筍情事等語置辯。
三、按經界確定之訴於學理上係屬於「形式形成之訴」故民事法院受理經界糾紛民事
    訴訟時，應本於職權自行調查證據及認定事實，依經驗法則及論理法則為合理判
    斷，獨立認定其界址之所在。又經界確定之訴雖非屬所有權之爭議，惟法院於認
    定經界界址時，當事人就不動產所有權面積之影響多寡，亦不失為一客觀獨立之
    參酌事實。次按「重新實施地籍測量時，土地所有權人應於地政機關通知之期限
    內，自行設立界標，並到場指界。逾期不設立界標或到場指界者，得依左列順序
    逕行施測：一、鄰地界址。二、現使用人之指界。三、參照舊地籍圖。四、地方
    習慣。又按「地籍圖重測，應依左列程序辦理：一劃定重測地區。二地籍調查。
    三地籍測量．．」、「地籍調查，係就土地坐落、界址、地目、原有面積、使用
    狀況及其所有權人、他項權利人與使用人之姓名、住所等事項，查註於地籍調查
    表內。前項所有權人之土地界址，應於地籍查表內繪製圖說，作為戶地界址測量
    之依據。」地籍測量實施規則第二百零四條第一項、第一百零一條均分別定有明
    文。
四、經查，上訴人共有坐落台北縣新店市○○段芊蓁湖小段一之一三號（重測後新店
    市○○段六九七地號）土地與被上訴人所有坐落台北縣新店市○○段芊蓁湖小段
    一之二０八、六之四號（重測後新店市○○段六九八地號）土地彼此相鄰連接，
    系爭土地於八十九年間辦理重測地籍調查時，兩造所指界址不同，有土地謄本、
    地籍調查表、調處筆錄可稽。嗣原審將兩造界址爭執送請內政部土地測量局鑑測
    ，經在系爭土地附近利用前地籍圖重測之圖根點，施測圖根測量，經計算檢核後
    作為該測區之控制點，然後依該圖根點為基點，施測系爭土地及附近之界址點，
    將各點施測計算之數值座標輸入電腦，經自動繪圖儀展繪於鑑測原圖上，然後依
    據台北縣新店地政事務所保管之地籍圖、地籍調查表等資料，謄展繪本案有關土
    地地籍圖經界線，並與前項成果核對後測定於鑑測原圖上，作成鑑定圖，該鑑定
    結果認定：「圖示ＣＤＥ點所連接線即被上訴人指定圍牆外緣位置；圖示所示Ａ
    －Ｂ連接點線係依重測前地籍圖經界線位置」，固有該鑑定書附卷可佐。但是若
    依此界址核算，被上訴人之土地面積即較登記面積減少許多，且上訴人合法建物
    即可能坐落被上訴人所有土地上，顯然和上訴人提出該建物建築位置圖測繪記載
    不符，故此鑑定圖所認定界址應非實際雙方土地界址線。
五、又依新店地政事務所人員於原審九十年三月十二日店測土字第二一二○○號測量
    繪製系爭土地之經界線計算兩造土地面積，上訴人土地面積由登記面積一二四七
    平方公尺減縮為一一七一平方公尺，被上訴人土地則由登記面積九五平方公尺增
    加為一０八平方公尺；且上訴人合法建造使用新店市○○路二十八巷八之一號房
    屋部分建物將坐落在被上訴人所有一之二０八號土地上，亦與該建物建造完成時
    所製竣工圖、建築位置圖記載未越界建築現況不符，故前開複丈成果圖所測量出
    經界線應非系爭兩造土地間之實際經界線，此份複丈成果圖所測量結果自亦不足
    採信。
六、再查，重測時兩造經通知於八十九年五月二十九日實地協助指界，上訴人以附圖
    圍牆Ｂ 1 連接圍牆角Ｃ 1 成一直線前後延長至Ａ 1 －Ｄ 1 為界，被上訴人則
    以Ａ點紅漆位於庭院內連接Ｂ點鋼釘成一直線為界，嗣承辦人員經實地測量現況
    套繪舊地籍圖，擬以Ａ－Ｂ界址連線與地籍圖經界線較吻合並以之為調處方案等
    情，亦有界址糾紛協調會紀錄、調處筆錄可參，若依上開調處方案所認定系爭土
    地界址，被上訴人土地面積於重測前後均屬不變，上訴人土地面積則由一二四七
    平方公尺微增為一二八一．三九平方公尺，上訴人合法建物亦無越界占用被上訴
    人土地之虞，與前揭兩施測方案相較之下對兩造間系爭土地私權上變動顯然較為
    輕微，且符合土地登記面積記載，故被上訴人於重測時指界稱兩造所有系爭土地
    之界址，為如附圖所示Ａ與Ｂ點之連接線，較為可採。上訴人雖稱兩造約定以圍
    牆外排水溝中間為界申請分割，該界址係在圍牆外八十公分處，固據提出照片等
    件為證，然而依新店地政事務所繪製土地複丈成果圖顯示，若以上訴人建造圍牆
    外緣為界計算，被上訴人系爭土地面積將嚴重減損為六一平方公尺，如以上訴人
    主張圍牆外八十公分處為系爭土地界址計算，被上訴人土地面積將更加減縮，是
    上訴人主張界址為圍牆外八十公分，與客觀所有權之面積顯不相符，且圍牆嗣後
    塌陷重建之界址，與現今圍牆界址是否完全相同亦無法明證。是上訴人指稱之界
    址與客觀事實不合，尚難採信。再上訴人稱本件之所以導致此等結果（即依上訴
    人指界所定之界址會造成被上訴人土地面積將更加減縮之情形）係因圖根點選取
    錯誤所致，然而其亦無法指明於他地界圖根點如何選取始為正確無誤。此外復無
    任何事證可徵重測時圖根點有選取錯誤之情形，是上訴人臆測圖根點選取錯誤，
    亦缺乏依據。
七、綜上，附圖所示Ａ－Ｂ連接點線既係經實地測量依重測前舊地籍圖經界線逕予施
    測所得結論，自屬正確，則原審認定兩造間系爭土地之真正界址確定如附圖所示
    Ａ－Ｂ連接點線，既符合客觀真實，於法亦無不合，上訴意旨指摘原判決不當，
    求予廢棄改判，為無理由，應予駁回。
八、本件之事實及法律關係已臻明確，兩造之其餘主張陳述及攻擊防禦方法，對判決
    之結果無影響，爰不一一加以論述，附此敘明。
據上論結，本件上訴為無理由，依民事訴訟法第四百三十六條之一第三項、第四百四
十九條第一項、第七十八條、第八十五條第一項前段，判決如主文。
中      華      民      國    九十二    年      七      月     十一     日
                                      民事第二庭審判長法官  丁蓓蓓
                                                      法官  黃雯惠
                                                      法官  朱漢寶
右正本證明與原本無異。
本件判決不得上訴。
中      華      民      國    九十二    年      七      月      十一    日
                                                法院書記官  劉碧輝


司法院資訊處製作；財團法人民間司法改革基金會備份。
